臺灣澎湖地方法院民事判決　　　　　　　　93年度訴字第31號
原　　　告　乙○○
被　　　告　甲○
訴訟代理人　黃清江律師
上列當事人間請求房屋修繕費用等事件，本院於民國94年9月20
日言詞辯論終結，判決如下：
    主      文
被告應自民國九十一年四月十五日起至澎湖縣馬公市東文澳
一八三號房屋一樓前增建四‧二坪部分修繕至不漏水之日止，按
月給付原告新臺幣貳仟元。
被告應給付原告新臺幣壹萬玖仟陸佰零參元。
原告其餘之訴駁回。
訴訟費用由被告負擔八分之一，餘由原告負擔。
    事實及理由
甲、兩造之主張：
一、原告起訴主張：原告於民國90年6月18日，以新臺幣（下同
    ）40萬元之代價，請被告承包其所有之澎湖縣馬公市東文澳
    183號房屋整建工程。被告於91年3月15日將工程施作完畢後
    ，該房屋陸續出現漏水情形，原告於91年4月15日透過馬公
    市調解委員會與被告進行協商，兩造於91年6月1日達成協議
    ，結果略為：被告願意在91年6月1日起至94年5月30日止之
    三年期間，於該房屋又發生漏水情形時，立即予以免費修復
    ，原告工程款僅須付36萬元等項。詎料，經被告多次修理後
    ，該房屋漏水情形仍無改善，被告既無法修復該房屋，原告
    爰依民法第493條第2項之規定，請求被告給付修補之必要費
    用8萬2148元。又原告前將該房屋以每月1萬7千元之價格出
    租他人，但因房屋漏水，房客不願再承租，原告亦無法使用
    ，因此受有相當租金之損害，而該房屋面臨大馬路，地段甚
    佳，可充作營業用店面，並不受土地法關於房屋租金之限制
    ，原告斟酌之前出租之價格，爰請求被告自91年4月15日起
    至該房屋修繕至不漏水之日止，按月給付原告1萬7千元之損
    害賠償。並聲明：（一）被告應自91年4月15日起至該房屋
    修繕至不漏水之日止，按月給付原告1萬7千元。（二）被告
    應給付原告8萬2148元。
二、被告則以：被告雖曾承攬系爭房屋整建工程，但主要係增建
    一樓前方4.2坪之隔間、後方1.46坪之廚房，並未增建4樓，
    4樓漏水之責任，與被告無關。又工程施工時，原告並未取
    得鄰居即東文澳184號屋主可以施作共同牆壁之同意，故被
    告無法銜接共同牆壁，並告知原告一樓增建後可能會因此漏
    水，原告知悉後，仍執意施工，如今漏水，應由原告自行負
    責等語資為抗辯。並聲明：請求駁回原告之訴。
乙、不爭執之事實
一、原告曾於90年6月18日，以40萬元之代價，請被告施作系爭
    房屋之整建工程。工程內容含增建一樓前方4.2坪之隔間、
    後方1.46坪之廚房等項。
二、系爭房屋於91年3月15日完工後，陸續出現漏水情形，兩造
    於91年4月15日透過馬公市調解委員會協商（第8頁），於
    91年6月1日達成協議，協議內容含被告願意在91年6月1日起
    至94年5月30日止之三年期間，於該房屋又發生漏水情形時
    ，立即予以免費修復，原告只須支付36萬元之工程款等事項
    （第25頁）。
三、系爭房屋迄今仍有漏水情形。
四、原告曾將系爭房屋以每月1萬7千元之價格出租（第56頁）。
丙、得心證之理由：
一、原告主張其請託被告整建房屋之範圍，含增建四樓、一樓前
    方之隔間、後方之廚房等項，但被告否認其施工內容含增建
    四樓部分。本件首應確認者，即被告施工範圍為何。經查：
    原告於91年4月15日，曾因系爭房屋漏水之事，向本院提出
    訴訟（91年訴字第22號、嗣後撤回），原告在該案件曾提出
    被告出具之估價單，記載工程承包項目有：樓梯新貼地磚、
    一樓後增建、一樓後原有水缸填入地下、一樓前增建、一樓
    前石綿瓦樑拆除、一樓前電源插座四個、一樓地坪貼地磚、
    三樓頂地板部分貼地磚、屋頂前灌漿、一樓電源室拆除興建
    、四樓佛堂內牆貼磁磚（該卷第9頁）；又原告於93年7月23
    日再因系爭房屋漏水提出訴訟（93年訴字第24號、嗣後撤回
    ），原告在該案件另提出估價單，記載工程施工細目：一樓
    前保留地增建、原有石綿瓦樑拆除、電燈電源換座等項（該
    卷第19頁）；原告於本件起訴後，又提出數紙估價單，其上
    記載：樓梯新貼地磚、一樓後增建、一樓原有水缸填入地下
    、一樓地坪貼地磚、三樓頂部分貼地磚、屋頂前灌漿、原一
    樓浴室拆除、新建浴室一間（第45-48頁）等項，而被告對
    上開估價單之真正並不爭執，堪認上開估價單所載內容，係
    兩造合意之施工項目。另經兩造確認後，其中一樓後原有水
    缸填入地下、一樓原浴室拆除、新建浴室一間、一樓電源換
    座等項目，其後並未實際施作（高雄市土木技師公會94年3
    月30日鑑定報告書第8、13頁）。本院斟酌系爭承攬工程牽
    涉之權利義務關係非小，如有施作，衡情皆會將工程項目、
    金額載明於書面上，又被告所述實際施作項目之金額，加總
    後約40萬元上下等情，認被告施作之項目，應大致如估價單
    所示（但剔除兩造上述已確認未施作之一樓浴室拆除、興建
    新浴室等項目），並不含增建四樓部分。
二、其次應釐清者，係系爭房屋漏水是否因被告施工不當所致？
    如是，可歸責被告之範圍為何？經查：
（一）經本院委請高雄市土木技師公會鑑定漏水責任歸屬，結果
      略為：被告施工之樓梯新貼地磚、一樓後增建1.46坪、一
      樓前石綿瓦樑拆除、一樓前電源換座、一樓地坪貼地磚、
      三樓頂地板（即四樓地坪貼地磚）、屋頂前灌漿等項目，
      與房屋漏水並無關聯性；而被告施工之一樓前增建4.2 坪
      項目，該處R.C牆厚度僅7公分，無法與鄰房牆壁緊接密合
      ，若下雨，雨水將經由牆體最薄弱處（即電源插座盒處）
      滲入，該項目與屋內滲水具直接關連性；四樓後段增建為
      該房屋主要滲水發生區，但何人何時所建無法判斷，有鑑
      定報告可稽（高雄市土木技師公會94年3月30日鑑定報告
      書第13、14頁）。因此，系爭房屋一樓前段增建4.2坪部
      分漏水之結果，應可歸責於被告。其餘部分漏水之結果，
      或係不能證明被告施作，或係被告施工無關連性，已如前
      述，均不應由被告負責。
（二）至於被告辯稱：施作前已告知原告一樓與鄰房未銜接共同
      牆壁會漏水，係原告執意要增建，且電源盒是原告找他人
      施工，造成漏水原告應自行負責云云。但原告否認被告曾
      事先告知增建一樓有漏水之虞，被告亦無法舉證以實其說
      。又該處漏水係肇因於一樓前增建之頂版為露天迎雨面，
      其下R.C牆與鄰房牆壁未緊密結合，雨水乃自介面間厚度
      較薄之電源盒部分滲入，業據鑑定報告敘述甚詳（高雄市
      土木技師公會94年3月30日鑑定報告書第9頁），因此漏水
      係因施工時牆壁未密接所致，被告上開抗辯，並不足採，
      附此說明。
三、按工作有瑕疵者，定作人得定相當期限，請求承攬人修補之
    ，承攬人不於前項期限內修補者，定作人得自行修補，並得
    向承攬人請求償還修補必要之費用；因可歸責於承攬人之事
    由，致工作發生瑕疵者，定作人除依前二條之規定，請求修
    補或解除契約，或請求減少報酬外，並得請求損害賠償，民
    法第493條、第495條第1項定有明文。經查：
（一）修繕費用部分：被告增建一樓前4.2坪部分之工作有瑕疵
      ，而致漏水，已如前述，原告在發覺後隨即要求被告修補
      ，但經多次修補後，漏水情形仍未改善之事實，為兩造所
      不爭執，原告請求該部分之修補費用，即為有據。經本院
      囑託高雄市土木技師公會鑑定結果，認增建一樓前4.2坪
      部分，修補電線盒滲水處費用為19,603元，有鑑定報告在
      卷可稽（高雄市土木技師公會94年8月29日鑑定報告書第8
      頁），是以，原告請求上開金額，為有理由，應予准許。
      至於原告請求之其餘修補費用，因其他部分漏水並不可歸
      責被告，業如前述，該部分請求，即屬無據，應予駁回。
（二）無法使用之損害部分：原告主張因被告施作工程不當，致
      其無法使用收益系爭房屋，受有損害，請求自91年4月15
      日起至該房屋修繕至不漏水之日止，按月給付原告1萬7千
      元。查被告增建一樓前段4.2坪部分之工作有瑕疵，導致
      漏水，原告請求無法利用該增建4.2坪部分無法使用之損
      害，自屬有據。本院參酌系爭房屋面臨大馬路，交通尚稱
      便利，但非馬公市市，該增建處原可充作店面使用
      ，又係出入重要通道，另參酌澎湖地區下雨天數非多，該
      增建處漏水之程度，原告前將系爭房屋整棟（含一至四樓
      ）出租之價格為17000元等一切情狀，認為原告相當受有
      每月2千元之損害。從而，原告請求被告自91年4月15日起
      至該房屋一樓前段增建4.2坪部分修繕至不漏水之日止，
      按月給付原告2千元，即為正當，應予准許，逾此請求之
      部分，則屬無據。至於力霸房屋認系爭房屋一樓全部每月
      租金約9千元云云（第184頁），查原告自承在案件繫屬中
      ，另委託力霸房屋將系爭房屋售出，雙方有利害關係，難
      認力霸房屋之意見為公正客觀，爰不予採納該意見，附此
      說明。
四、綜上所述，原告依民法第493條、第495條第1項等規定，請
    求被告自91年4月15日起至該房屋一樓前段增建4.2坪部分修
    繕至不漏水之日止，按月給付原告2千元；並另給付19,603
    元之修復費用為有理由，應予准許。逾此部分之請求，則無
    理由，應予駁回。
丁、據上論結，本件原告之訴為有一部有理由，一部無理由，依
    民事訴訟法第79條，判決如主文。
中      華      民      國    94   年   10   月  4    日
                        民事庭  法  官  李宛玲
以上正本係照原本作成。
如不服本判決，應於判決送達後20日內，向本院提出上訴狀（須
附繕本）。
中　　華　　民　　國　　94　　年　　10　　月　　4 　　日
                                書記官  莊茹茵
